臺灣雲林地方法院民事判決　　九十二年度簡上字第九七號
　　上　訴　人　乙○○
　　被上訴人　　甲○○
右當事人間請求清償債務事件，上訴人對於中華民國九十二年十月十六日本院斗六簡
易庭九十二年度六簡字第一０九號第一審判決提起上訴，經於九十三年二月十八日言
詞辯論終結，本院判決如左：
　　主　　　文
原判決關於命上訴人給付超過新台幣伍萬元部分，及該部分依職權宣告假執行，暨除
確定部分外訴訟費用之裁判均廢棄。
右開廢棄部分，被上訴人在第一審簡易之訴駁回。
其餘上訴駁回。
第一審（除確定部分外）、第二審訴訟費用由上訴人負擔二分之一，餘由被上訴人負
擔。
　　事　　　實
甲、上訴人方面：
壹、聲明：
一、原判決不利上訴人部分廢棄。
二、右開廢棄部分，被上訴人在第一審之訴駁回。
貳、陳述：除與原審判決書所載者相同茲予引用外，補稱：
一、被上訴人雖主張其代為清償上訴人積欠訴外人張慶芳新台幣（下同）十五萬元，
    詎上訴人僅清償十萬元，尚欠五萬元未清償等語，惟據訴外人張慶芳於原審所為
    之證詞可知，被上訴人僅代為清償五至十萬元，而被上訴人既不否認其業已收受
    上訴人給付該部分價款十萬元，足認上訴人業已清償此部分欠款完畢，此觀之被
    上訴人寄送存證信函亦載上訴人積欠訴外人張慶芳十萬元，被上訴人代為清償，
    期間上訴人已清償十萬元等文，益證上訴人所言非虛，苟被上訴人仍主張上訴人
    尚積欠其五萬元，請被上訴人舉證證明。
二、兩造合夥經營檳榔園，共淨賺二十六萬元，每人應分得十三萬元，然因被上訴人
    分別於民國九十年十月二十五日、九十年十一月五日、九十一年五月十七日向訴
    外人廖慶棟拿取兩造共同賺得之檳榔錢二萬元、一萬元、五萬元，則該部分款項
    自應扣除，至於剩餘款項五萬元部分，因被上訴人於九十一年六月十九日託上訴
    人購買肥料，由上訴人代為支出四萬五千一百二十元，然被上訴人迄未清償，上
    訴人自得扣除該部分價款，且上訴人另以現金四千八百八十元給付被上訴人，是
    上訴人業已清償完畢，要無積欠被上訴人五萬元之情，原審認事用法，要與事實
    有違，請求判決如訴之聲明所示。
、證據：除援用原審之立證方法外，另提出存證信函、免用統一發票收據（均影本
　　）各乙份為證，並聲請訊問證人張慶芳、廖慶棟。
乙、被上訴人方面：
壹、聲明：上訴駁回。
貳、陳述：除與原審判決書所載者相同茲予引用外，補稱：
　　上訴人確實積欠訴外人張慶芳十五萬元，由被上訴人代為清償，然上訴人僅清償
　　十萬元，尚積欠被上訴人五萬元，至該存證信函所載上訴人積欠訴外人張慶芳十
　　萬元一事係誤寫，應係十五萬元才是。又被上訴人僅向訴外人廖慶棟拿取七萬元
　　，且此部分價款係被上訴人販賣自己種植檳榔所得之價款，而非兩造合夥種植之
　　檳榔價款，訴外人廖慶棟所為之證詞不足採信。另有關肥料一事，係被上訴人於
　　託請上訴人購買肥料之時，即以現金四萬五千一百二十元給付完畢，詎上訴人於
　　購買後，未將購買肥料之收據交還，反執此主張，該肥料款項係其代為支出，顯
　　與事實有違，上訴人之主張不足採信，應駁回其上訴。
、證據：除援用原審之立證方法外，另聲請訊問證人楊景評。
　　理　　　由
一、被上訴人起訴主張：上訴人積欠訴外人張慶芳十五萬元，由被上訴人代為清償後
    ，上訴人僅返還十萬元，尚有五萬元未清償，又兩造合夥種植檳榔，共淨賺二十
    六萬元，上訴人應給付十三萬元予被上訴人，豈料上訴人竟亦未給付，共計積欠
    被上訴人十八萬元，爰訴請上訴人返還等語。上訴人則以：據訴外人張慶芳於原
    審所為之證詞可知，被上訴人至多僅代為清償十萬元，而被上訴人既不否認上訴
    人業已清償其十萬元，足證上訴人並無積欠被上訴人該部分款項。又兩造淨賺共
    計二十六萬元之檳榔錢，被上訴人本應分得十三萬元部分，因被上訴人陸續向訴
    外人廖慶棟拿取兩造共同賺得之檳榔錢共計八萬元，自應扣除該部分之款項，而
    剩餘五萬元部分，亦經上訴人代被上訴人支付四萬五千一百二十元之肥料錢，並
    給付現金四千八百八十元而清償完畢，上訴人要無積欠被上訴人任何款項等語置
    辯。（按原審判決命上訴人給付被上訴人十萬元，及自九十二年四月二十二日起
    至清償日止，按週年利率百分之五計算之利息，並駁回被上訴人其餘之訴。僅上
    訴人就其敗訴部分提起上訴，關於被上訴人於原審敗訴部分，業已確定。）
二、兩造不爭執之事實：
　(一)兩造曾合夥種植檳榔，並將檳榔出售與訴外人廖慶棟，而出售檳榔所得之錢係由
　　訴外人廖慶棟記帳，兩造共淨賺二十六萬元。
　(二)訴外人廖慶棟稱上訴人為「阿森」，被上訴人為「森叔」。
　(三)被上訴人曾介紹訴外人張慶芳與上訴人做生意。
　(四)上訴人已清償被上訴人有關其代為清償上訴人積欠訴外人張慶芳之款項十萬元。
三、本件爭點為被上訴人代上訴人清償其積欠訴外人張慶芳款項之數額為何，及上訴
    人是否業已全部清償十三萬元盈餘與被上訴人。經查：
　(一)按當事人主張有利於己之事實者，就其事實有舉證之責任，民事訴訟法第二百七
    十七條前段定有明文。所謂舉證係指就爭訟事實提出足供法院對其所主張者為有
    利認定之證據而言，若所舉證據，不能對其爭訟事實為相當之證明，自無從認定
    其主張為真正。又主張法律關係存在之當事人，就該法律關係發生所須具備之要
    件，應先負舉證之責任，原告就其主張之事實，不舉證證明者，被告本無須就其
    抗辯之事實，負舉證之責任，縱令被告就其抗辯事實不能舉證，或其所舉證據尚
    有疵累，亦應駁回原告之請求，此為舉證責任分擔之原則，最高法院十七年度上
    字第九一七號判例可資參照。
　(二)被上訴人主張其代被上訴人向訴外人張慶芳清償十五萬元之情，為上訴人所否認
　　，揆之前開說明可知，自應由被上訴人就上開情節負舉證責任。本件被上訴人固
　　據提出存證信函及證人張慶芳之證詞為證，然該存證信函係被上訴人片面所製作
　　，其上別無其他證據可資佐證，是尚難據此即認被上訴人主張之上情為真。又證
　　人張慶芳雖於原審證稱：伊係檳榔中盤商，當初係被上訴人介紹其姪子即上訴人
　　與伊做生意，期間上訴人曾積欠伊錢，然上訴人陸續有清償，最後尚欠五萬元或
　　十萬元，伊已忘記確實金額，因被上訴人向伊表示其係上訴人之介紹人要負責，
　　被上訴人遂清償此部分之欠款，至上訴人事後有無償還此部分款項予被上訴人，
　　伊並不知悉，上開情事大約是在八十年左右發生，詳細日期伊已不記得，伊今日
　　是來作證原告（即被上訴人）有拿五萬元給伊等語，然證人張慶芳所為之上開證
　　詞，至多僅能證明被上訴人曾代上訴人清償五萬元或十萬元，要難認被上訴人主
　　張其代上訴人清償之款項為十五萬元，此外，被上訴人迄今仍未舉證以實其說，
　　則揆之前開說明可知，尚難認被上訴人業已盡舉證之責，是被上訴人主張其代上
　　訴人向訴外人張慶芳清償十五萬元一事，尚難採信。有關被上訴人代上訴人向訴
　　外人張慶芳清償五萬元或十萬元之情，已如前述，而兩造既不否認上訴人業已清
　　償被上訴人代償款項十萬元之情，自堪認上訴人稱其業已清償被上訴人代償款完
　　畢一事為真，則被上訴人起訴請求上訴人返還其代償款五萬元及法定遲延利息，
　　為無理由，應予駁回。
　(三)又按請求履行債務之訴，原告就其所主張債權發生原因之事實固有舉證之責，若
　　被告自認此項事實而主張該債權已因清償而消滅，則清償之事實應由被告負舉證
　　之責任，最高法院三十九年度台上字第六三七號判決可資參照。被上訴人主張兩
　　造合夥種植檳榔，共得淨利二十六萬元，被上訴人應分得淨利十三萬元之情，為
　　上訴人所不爭執，僅辯稱該部分淨利已清償完畢，則揆之上開判決要旨可知，上
　　訴人自應就此清償之事實負舉證責任。茲就上訴人主張其抵扣被上訴人自訴外人
　　廖慶棟拿取兩造共賺得檳榔錢八萬元，其餘五萬元部分，因被上訴人託其購買肥
　　料錢四萬五千一百二十元未償還，而予以抵扣，並給付被上訴人現金四千八百八
　　十元各情是否為真，分述如下：
　1.有關被上訴人分別於九十年十月二十五日、同年十一月五日、九十一年五月十七
　　日向訴外人廖慶棟拿取兩造共同賺得之檳榔錢二萬元、一萬元、五萬元一事，業
　　據證人廖慶棟於原審及本院證述綦詳（見前審卷第四十、四十一頁；本院九十三
　　年一月十四日準備程序筆錄），並提出記帳本為證，該記帳本經本院當庭勘驗結
    果，紙質泛黃、污損，其上記載內容除核與附於原審第二十二、二十三頁之文件
    相符外，並有其他陸續記帳之記載等情，顯見該記帳本係經長年存放，並非證人
    廖慶棟臨訟製作，衡諸常情，應無為巧取利益以備將來臨訟或構陷他人之用，而
    於事前偽造存放之理，是堪認證人廖慶棟之證詞可採，上訴人主張被上訴人自訴
    外人廖慶棟處收取兩造共賺得之檳榔錢八萬元一事，自堪採信，則上訴人自應給
    付予被上訴人淨利十三萬元中扣除該部分之價款，於法自屬有據。
　2.有關上訴人主張其代被上訴人墊付肥料錢四萬五千一百二十元，並給付被上訴人
　　現金四千八百八十元乙情，固據其提出免用統一發票收據為證，惟觀之該收據所
　　載內容乃訴外人大統農藥肥料行於九十一年六月十九日出售豆丸等貨品，共計四
　　萬五千一百二十元，其上別無記載該貨款係上訴人代被上訴人支付之情，是該收
　　據至多僅能證明上訴人有於斯時支付該部分貨款，尚難遽認該部分貨款係上訴人
　　代被上訴人所給付，此外，上訴人迄未舉證以實其說，要難認上訴人主張之上情
　　為真，是上訴人所辯，不足採信。
　3.綜上可知，兩造合夥種植檳榔而共賺取二十六萬元之淨利，上訴人本應給付被上
　　訴人十三萬元之淨利，惟被上訴人既已向證人廖慶棟拿取八萬元，則上訴人自得
　　扣除該部分款項，剩餘之五萬元，因上訴人無法證明業已給付，此部分上訴人自
　　有給付之義務，則被上訴人據此訴請上訴人返還該部分之淨利，於法自屬有據，
　　應予准許。
四、從而，被上訴人請求上訴人五萬元，及自支付命令送達翌日即九十二年四月二十
    二日起至清償日止，按週年利率百分之五計算之利息，為有理由，應予准許，逾
    此部分之請求，於法無據，應予駁回。原審就超過上開應准許部分，為上訴人敗
    訴之判決，並依職權宣告假執行，自有未洽。上訴意旨就此部分指摘原判決不當
    ，求予廢棄改判，為有理由。至於上開應准許部分，原審判命上訴人給付，並依
    職權宣告假執行，核無違誤，上訴意旨就此部分仍執陳詞，指摘原判決不當，求
    予廢棄，為無理由，應駁回其上訴。
五、據上論結，本件上訴為一部有理由，一部無理由，依民事訴訟法第四百三十六條
    之一第三項、第四百五十條、第四百四十九條第一項、第七十九條但書，判決如
    主文。
中　　　華　　　民　　　國　　九十三　　年　　　三　　　月　　　十　　　日
                              臺灣雲林地方法院民事第二庭
~B審判長法官　陳宏卿
~B法　　　官　趙思芸
~B法　　　官　陳秋如
右正本證明與原本無異。
本判決不得上訴。
中　　　華　　　民　　　國　　九十三　　年　　　三　　　月　　　十　　　日
~B法院書記官　廖錦棟
